【裁判字號】    99,上訴,1222
【裁判日期】    990914
【裁判案由】    違反毒品危害防制條例
【裁判全文】
臺灣高等法院高雄分院刑事判決        99年度上訴字第1222號
上  訴  人  臺灣屏東地方法院檢察署檢察官
被      告      甲○○
指定辯護人      公設辯護人   孫妙岑
上列上訴人因被告違反毒品危害防制條例案件，不服臺灣屏東地
方法院98年度訴字第913 號中華民國99年5 月13日第一審判決（
起訴案號：臺灣屏東地方法院檢察署97年度偵字第5374號），提
起上訴，本院判決如下：
    主  文
原判決撤銷。
甲○○持有第一級毒品，處有期徒刑陸月，如易科罰金以新臺幣
壹仟元折算壹日。扣案之第一級毒品海洛因拾捌包連同包裝袋（
合計淨重：壹點陸零公克）、第二級毒品甲基安非他命伍包連同
包裝袋（驗餘數量各為：零點貳柒公克、零點貳捌肆公克、零
點貳柒肆公克、零點貳捌陸公克及零點貳玖玖公克）均沒收銷燬
之。
    事  實
一、甲○○明知海洛因、甲基安非他命分別為毒品危害防制條例
    規定之第一級、第二級毒品，未經許可不得持有，竟欲供己
    施用，基於持有第一級毒品海洛因、第二級毒品甲基安非他
    命之犯意，於民國（以下同）97年8 月9 日9 時多許，在屏
    東縣東港鎮華僑市場處，向真實姓名年籍不詳、綽號「阿輝
    」之成年男子，以新臺幣（下同）2 萬元之價格，購入第一
    級毒品海洛因18包（合計淨重：1.60公克）、第二級毒品甲
    基安非他命5 包（驗餘數量各為：0.327 公克、0.284 公克
    、0.274 公克、0.286 公克及0.299 公克）而持有之，嗣於
    同日10時15分許，在屏東市○○鄉○○村○○路林邊國中前
    因騎機車未戴安全帽為警攔查，其在具有偵查權限之警員尚
    未發覺其持有毒品犯行前，即主動提出上開毒品而自首，因
    而查悉上情。
二、案經屏東縣政府警察局東港分局移送臺灣屏東地方法院檢察
    署檢察官偵查起訴。
    理  由
壹、證據能力部分：
一、按被告以外之人於偵查中向檢察官所為之陳述，除顯有不可
    信之情況者外，得為證據，刑事訴訟法第159 條之1 第2 項
    定有明文。此因檢察官與法官同為司法官署，且檢察官代表
    國家偵查犯罪，依法有訊問被告、證人及鑑定人之權力，依
    法亦對被告有利不利之情形均應注意，是以，被告以外之人
    前於偵查中已具結而為陳述，除顯有不可信之情況之理由外
    ，該證人於偵查中之陳述，自得作為證據。經查證人蔡天宏
    、鄭金桂於偵查中所為陳述（見偵查卷第91-92 頁），業經
    依法具結，審酌其陳述並無何顯不可信之情況，揆諸上開說
    明，應認上開2 證人於偵查中向檢察官所為之陳述，均具證
    據能力。
二、按被告以外之人於審判外之陳述，雖不符前4 條之規定，而
    經當事人於審判程序同意作為證據，法院審酌該言詞陳述或
    書面陳述作成時之情況，認為適當者，亦得為證據。當事人
    、代理人或辯護人於法院調查證據時，知有第159 條第1 項
    不得為證據之情形，而未於言詞辯論終結前聲明異議者，視
    為有前項之同意，刑事訴訟法第159 條之5 定有明文。本件
    其餘所引具傳聞性質之證據，當事人及辯護人均未爭執其證
    據能力，亦未於本案言詞辯論終結前對證據能力聲明異議，
    依上開規定，視為當事人及辯護人同意作為證據，審酌該等
    證據作成時之情況及證據取得過程等節，認亦適宜作為證據
    ，自得為本件裁判基礎之證據資料，而皆有證據能力。
貳、實體部分：
一、訊據被告甲○○於原審及本院審理時，對其於前揭時、地，
    因供己施用之故，以2 萬元之價格，向綽號「阿輝」之人購
    入上開毒品之事實均坦承不諱，而扣案之白色粉末18包、白
    色晶體5 包，白色粉末18包經法務部調查局以化學呈色法及
    氣相層析質譜分析法鑑驗結果，確屬第一級毒品海洛因無訛
    （合計淨重：1.60公克），此有法務部調查局濫用藥物實驗
    室97年8 月14日調科壹字第09723034600 號鑑定書1 紙附卷
    可稽（見偵查卷第31頁）；白色晶體5 包經行政院衛生署管
    制藥品管理局以氣相層析質譜儀法鑑驗結果，為第二級毒品
    甲基安非他命無誤（驗餘數量各為：0.327 公克、0.284 公
    克、0.274 公克、0.286 公克及0.299 公克），此有該局97
    年9 月8 日管檢字第0970008962號鑑定書1 份存卷可憑（見
    偵卷第41-42 頁），以上均為專業機關以科學方法鑑定所得
    之結論，堪可採信。又被告甲○○於被查獲後，經警對採尿
    後送臺灣檢驗科技股份有限公司以酵素免疫分析法初篩及氣
    相層析質譜儀法確認，其尿液呈現嗎啡及甲基安非他命均陰
    性反應，有該公司97年8 月26日所出具之檢驗報告1 紙（見
    偵卷第30之1 頁）及屏東縣政府警察局東港分局偵辦毒品條
    例案尿液受檢人真實姓名對照表1 紙（見警卷第20頁）在卷
    可考，足見被告甲○○於購入上開毒品持有後，尚未及施用
    即遭警查獲。此外復有偵查報告1 紙（見警卷第2 頁）、屏
    東縣警察局東港分局林邊分駐所扣押筆錄1 份（見警卷第8-
    9 頁）、扣押物品目錄表1 紙（見警卷第10頁）及照片共12
    張（見警卷第24-30 頁）附卷可憑，堪認被告甲○○上開任
    意性自白核與客觀事實相符，事證明確，被告甲○○持有第
    一級毒品海洛因與第二級毒品甲基安非他命之犯行堪以認定
    。
二、按海洛因、甲基安非他命分別為毒品危害防制條例第2 條第
    2 項第1 款、第2 款規定之第一級、第二級毒品，非經許可
    ，不得持有。核被告甲○○所為，係犯毒品危害防制條例第
    11條第1 項、第2 項之持有第一級、第二級毒品罪。公訴意
    旨認被告甲○○所犯係同條例第4 條第6 項（起訴書誤載為
    第5 項）、第1 項及第2 項之販賣第一級、第二級毒品未遂
    罪嫌，尚屬誤會（詳見下述理由三之變更起訴法條部分），
    然基本事實同一，爰依刑事訴訟法第300 條規定變更起訴法
    條。又被告甲○○係一次向綽號「阿輝」之人購入上開扣案
    毒品而持有，係以1 行為而同時持有2 種毒品，成立2 罪之
    構成要件並侵害2 法益，應依想像競合之例，從一重之持有
    第一級毒品罪處斷。另證人即本件查獲警員黃岱勇於原審審
    理時明確證稱：被告係因騎機車未戴安全帽遭攔查，經盤問
    時其反應不自然，我們進一步問被告，身上是否有違禁品，
    被告就自動將毒品交出，在被告交出毒品前，我們無其他證
    據懷疑被告持有毒品等語（見本院審判筆錄第5-6 頁），堪
    認被告甲○○係於其上開持有毒品犯行為警發覺前，即主動
    交出扣案毒品，合於自首要件依刑法第62條前段規定減輕其
    刑。
三、公訴意旨另以：被告甲○○共同基於販賣第一級毒品海洛因
    、第二級毒品甲基安非他命之犯意，於97年8 月9 日上午，
    在屏東縣新埤鄉石光見之某處，由余祈震、余忠謹兄弟包裝
    第一級毒品海洛因18包、第二級毒品甲基安非他命5 包，交
    付並囑其販售予他人，因認被告甲○○涉有毒品危害防制條
    例第4條 第6 項（起訴書誤載為第5 項）、第1 項及第2 項
    之販賣第一級、第二級毒品未遂罪嫌。
（一）公訴意旨認被告甲○○涉有販賣第一級、第二級毒品未遂
      罪嫌，無非係以有被告甲○○名義出具之自白狀可稽（見
      偵卷第76頁）等語，為其論據。
（二）訊据被告甲○○否認販賣毒品，辯稱：毒品是自己要吸用
      的，並非是要賣的，自白狀是鄭金桂寫的，寫的內容跟事
      實不一樣，因鄭金桂與余祈震、余忠謹2 人有債務糾紛，
      所以鄭金桂要我供出不利於渠2 人之陳述，事實上毒品是
      我自己向綽號「阿輝」之人買來要吸食的，並非要販賣的
      等語。經查：
  １、上開自白狀係於98年4 月29日郵寄遞送至臺灣屏東地方法
      院檢察署，有該自白狀上之屏東地檢署收文章可稽（見偵
      查卷第10頁），該自白狀其中記載被告甲○○遭查獲之海
      洛因數量為10包，安非他命之數量為13包，與本件查獲之
      第一級毒品海洛因與第二級毒品甲基安非他命之實際數量
      不符，是此自白狀記載內容之真實性，已非無疑。又被告
      甲○○於98年5 月11日檢察官偵訊中供稱：自白狀是因我
      怕檢察官看不懂我的字，便將案情告知鄭金桂，請鄭金桂
      寫的，自白狀的內容有些不對，余忠謹跟我說若林邊附近
      之人要買毒品，叫我交給買的人再收錢，我的好處是毒品
      全部賣出後，可以賺到3,000 元，出事當天，余忠謹打電
      話跟我說會請人送毒品給我，地點在東港橋，我在當天8
      、9 點拿到毒品，送毒品之人不認識，余祈震、余忠謹兄
      弟是我告訴鄭金桂，鄭金桂會這樣寫，是他猜的等語（見
      偵卷第83-84 頁）。依被告甲○○所述，雖附和部分自白
      狀之記載，供稱毒品係余忠謹交其伺機販賣他人獲利，然
      就其餘部分仍否認係鄭金桂係依其意思撰寫，是就該自白
      狀之記載，實難全盤盡信。
  ２、被告甲○○於97年8 月9 日警詢時先供稱：上開毒品，是
      我於東港鎮向綽號「輝仔」之男子購入，係我自身吸食所
      用，然尚未吸食即為警查獲等語（見警卷第5-6 頁）；其
      於同日內勤檢察官偵訊中仍稱：上開毒品係我在遭查獲當
      日9 時多許，在東港鎮向綽號「阿輝」之人購入，我從來
      沒有吸過毒品，因為好奇才購買等語（見偵查卷第5-6 頁
      ）；其又於97年8 月26日檢察官偵訊中稱：買毒品是自己
      要用的，毒品拿到時便已分裝好等語（見偵查卷第24頁）
      。又被告甲○○於98年10月1 日原審準備程序中迎合上開
      自白狀之記載，並翻異前詞供稱：上開毒品係余祈震、余
      忠謹交給我，要我賣給他人，若全部賣出，我可獲得3,00
      0 元等語（見該日準備程序筆錄第2 頁）。然其又於99年
      1 月15日原審準備程序時否認上情，供稱：上開毒品不是
      余祈震、余忠謹交給我的，是鄭金桂逼我供出渠等，因為
      鄭金桂與渠等有債務糾紛，上開毒品係我因自己施用之故
      ，向「阿輝」購買的，「阿輝」即警詢中我所說的「輝仔
      」等語（見該日準備程序筆錄第2-3 頁）；其另於99年2
      月4 日原審準備程序中復稱：本件扣案毒品是我向購買綽
      號「阿輝」之人購買，是鄭金桂逼我說毒品係余祈震、余
      忠謹交給我的，因為他們之間有債務糾紛，偵卷所附的自
      白狀是鄭金桂寫的等語（見該日準備程序筆錄第2 頁）；
      再於99年4 月29日於原審審理中堅稱：毒品並非余祈震、
      余忠謹交我販賣，是我自身欲施用，而向綽號「阿輝」之
      人購買，我並未告訴鄭金桂毒品是余祈震、余忠謹兄弟交
      給我的，我所講的情形與自白狀之記載不同，鄭金桂與余
      祈震、余忠謹2 人有債務糾紛，所以鄭金桂要我供出不利
      於渠2 人之陳述等語（見原審審判筆錄第2 頁、第12-13
      頁）。綜觀被告甲○○自警詢、偵訊、原審及本院審理時
      ，既多次供述本件扣案毒品係其向綽號「阿輝」之人所購
      入，且又稱係受鄭金桂之逼迫始為不利於余忠謹、余祈震
      2 人之陳述，余忠謹、余祈震2 人亦經檢察官認証据不足
      而簽結，則上開自白狀之記載及其所為本件扣案毒品係余
      忠謹、余祈震2 人交其販賣之供述是否可信，均實有疑義
      。
  ３、證人鄭金桂於原審審理固證稱：98年3 、4 月間，我在安
      泰醫院住院時，被告夫婦來找我並說被告替余祈震、余忠
      謹販賣毒品，我便告知被告向檢察官坦承犯行，被告說他
      的字很醜，便要我幫他寫自白書，自白書上的簽名也是我
      幫他簽的，我是按照他口述來照寫，並無逼迫他，自白狀
      寫好後，是被告夫妻拿去寄的，事後我知道被告翻供，我
      有拿棍子打他等語（見原審審判筆錄第8-10頁）；該証人
      另於檢察官偵訊中證稱：自白狀是我寫的，我在安泰醫院
      住院期間，被告來找我，內容是被告自己說的，他一邊說
      我一邊寫，我要他簽名，他說字不好看，後來是我替他簽
      的等語（見偵查卷第92頁）。儼然上開自白狀之內容，係
      證人鄭金桂應被告甲○○之要求並依其陳述所撰寫，惟證
      人鄭金桂事後知道被告甲○○翻供，有拿棍子打被告甲○
      ○，此經證人鄭金桂於偵查中陳明，已如前述，是該自白
      狀已有加入證人鄭金桂個人好惡因素，尚不單純，自難遽
      信。
  ４、又苟被告甲○○確欲清楚交代本件扣案毒品係余祈震、余
      忠謹兄弟交其伺機販賣獲利，則其大可於檢察官開庭時當
      庭自行主動向檢察官陳述即可，何需多此一舉，委由他人
      代為撰寫案情後寄送屏東地檢署，證人鄭金桂雖於原審審
      理時證稱：我有建議甲○○當面向檢察官自白即可，但甲
      ○○說他不敢講等語（見原審審判筆錄第10頁），然觀上
      開自白狀寄送屏東地檢署後，被告甲○○於98年5 月11日
      檢察官偵訊中，尚能配合該自白狀之部分內容為陳述，足
      見其並無何不能陳述或不敢陳述之情，是被告甲○○是否
      單純並主動要求證人鄭金桂為其撰寫上開自白狀，實堪懷
      疑。
  ５、又若證人鄭金桂確係因被告甲○○字醜之故，而依其陳述
      撰寫該自白狀，則依常情，最終仍須由被告甲○○本人於
      該自白狀上簽名、蓋章或按指印，以表該自白狀上之記載
      確係其本人之意，且亦可使真正撰寫者即證人鄭金桂釐清
      責任，免於有偽造文書或假冒他人名義誣陷余忠謹、余祈
      震2 人之嫌，始為合理，然觀上開自白狀上，並無被告甲
      ○○本人親自所為之簽名，亦無其本人之蓋章或指印，明
      顯與常理不符，足見上開自白狀內之記載，應非被告甲○
      ○之本意，而係證人鄭金桂依其己意而撰寫。
  ６、再者證人鄭金桂於原審審理中證稱：我與余忠謹、余祈震
      2 人並無仇恨，渠等父親與我是好朋友，我聽到被告指證
      渠等交付毒品，並沒有向渠等確認，我出院之後，沒有去
      找余忠謹、余祈震2 人，也沒有告訴渠等被告找我寫自白
      狀的事等語（見原審審判筆錄第11-12 頁）；其另於偵訊
      中證稱：當時被告向我陳述時，我還跟他說余祈震有工作
      ，不要亂說，我認識余忠謹、余祈震2 人等語（見偵卷第
      92 頁 ）。似乎證人鄭金桂與余忠謹、余祈震2 人關係非
      差，然按毒品係我國政府嚴加查緝之違禁物，市面上禁止
      流通，販賣毒品之行為係屬重罪，行為人皆須面對嚴重之
      刑罰後果，此為吾國一般人民眾所周知之事，是以一旦聽
      聞他人欲向檢調機關陳述自己親友有販賣毒品之情事，若
      確有其事，或因礙於人情，尚且多少加以阻止，倘不知其
      情，豈有不詳加查證確認之理。證人鄭金桂既稱其與余忠
      謹、余祈震2 人並無仇恨，又與渠等之父係好友關係，而
      其聽聞余忠謹、余祈震2 人交付毒品予甲○○伺機販賣獲
      利，竟未阻止被告甲○○向檢察官陳述此事，亦無向余忠
      謹、余祈震甚或渠2 人之父詳加求證，遂率爾依被告甲○
      ○之陳述撰寫自白狀供其寄送屏東地檢署，實與常理有悖
      。顯見證人鄭金桂上開所述其與余忠謹、余祈震2 人關係
      非差等語，應屬虛偽。是被告甲○○所稱：因證人鄭金桂
      與余祈震、余忠謹有債務糾紛，故證人鄭金桂逼我說毒品
      係余祈震、余忠謹交給我的等語，尚非不能採信，益徵上
      開自白狀實係證人鄭金桂憑己意自行撰寫甚明。據此證人
      鄭金桂所為證述，既有如上之疑點及不合常理之處，自難
      採信。而證人鄭金桂既憑己意撰寫該自白狀，又逼迫被告
      甲○○指證本件扣案毒品係余忠謹、余祈震2 人所交付，
      則上開自白狀之記載及被告甲○○所為本件扣案毒品係余
      忠謹、余祈震2 人交其販賣之供述，顯非事實，余忠謹、
      余祈震部分亦經檢察官簽結，是自難採為對被告甲○○不
      利之證明。
  ７、證人蔡天宏於檢察官偵訊中證稱：我聽朋友說，被告的毒
      品是跟余忠謹拿的，應該是余忠謹叫他賣的，被告有跟我
      提到余忠謹叫人交毒品給他販賣等語（見偵卷第91-92 頁
      ）；其另於原審審理中證稱：我聽不熟識的朋友跟我說被
      告之毒品是跟余忠謹拿的，被告曾跟我說余忠謹拿毒品給
      他賣，時間忘記了，但余忠謹是否確實有拿毒品給被告我
      不清楚等語（見原審審判筆錄第3-5 頁）。觀之證人蔡天
      宏所為證述，皆非其親身所見聞經歷，多為其友人或被告
      甲○○轉述，且時間點亦不確定，實難依此傳聞且難以特
      定之證述遽認本件扣案毒品確係余祈震、余忠謹交予被告
      甲○○販賣，而為不利於被告甲○○之認定。
  ８、又余忠謹、余祈震部分，雖經屏東地檢署檢察官另行簽分
      他案偵辦，惟因查無渠2 人與被告共同販賣毒品之具體不
      法事證，已於99年3 月5 日簽結一情，業經原審職權調取
      臺灣屏東地方法院檢察署98年度他字第592 號全卷核閱無
      誤。是依現存卷證，並無何其他證據足資證明被告確有如
      公訴意旨所指與余祈震、余忠謹共同販賣第一級、第二級
      毒品未遂之行為。
    綜上所述，因自白狀非被告甲○○所寫，亦非被告甲○○親
    自簽名，而係証人鄭金桂所寫及簽名，又證人鄭金桂事後知
    道被告甲○○翻供，有拿棍子打被告甲○○，此經證人鄭金
    桂於偵查中陳明，是該自白狀已有加入證人鄭金桂個人好惡
    因素，尚不單純，自難遽信，另就余忠謹、余祈震部分，雖
    經屏東地檢署檢察官另行簽分他案偵辦，惟因查無渠2 人與
    被告甲○○共同販賣毒品之具體不法事證，已於99年3 月5
    日簽結案件，此經原審依職權調取臺灣屏東地方法院檢察署
    98年度他字第592 號全卷核閱無誤，是依現存卷證，並無何
    其他證據足資證明被告甲○○有販賣毒品，此外復查無其他
    確切証据証明被告甲○○有販賣毒品犯罪情事，其此部分犯
    罪即屬不能証明，故上開公訴意旨所指販賣毒品，尚屬誤會
    ，而被告甲○○先後多次供稱本件扣案毒品係其向「阿輝」
    之人所購入，應可採信，故依其於法院審理時所述，認定其
    係持有毒品，並依法變更起訴法條，附此敘明。
三、原審予以論科，固非無見，惟查被告甲○○持有毒品海洛因
    18包（合計淨重：1.60公克）、安非他命5 包（驗餘數量各
    為：0.327 公克、0.284 公克、0.274 公克、0.286 公克及
    0.299 公克），數量非少，原審僅科處有期徒刑2 月，量刑
    尚嫌過輕，檢察官上訴指摘應構成販毒，此部分雖無理由，
    惟檢察官上訴指摘原判決量刑過輕，此部分為有理由，原判
    決既有可議，自應予撤銷改判。審酌被告甲○○無視政府查
    緝毒品之禁令，自承欲施用毒品而購入本件扣案毒品，雖未
    及施用，仍造成毒品流通於社會，對社會秩序所生危害程度
    非輕，其前無犯罪經法院判刑確定之紀錄，有臺灣高等法院
    被告前案紀錄表在卷可按，素行尚可，其係自首犯罪，及其
    智識程度、生活狀況等一切情狀，爰量處有期徒刑6 月，並
    諭知如易科罰金以新台幣1 千元折算1 日。扣案之第一級毒
    品海洛因18包（合計淨重：合計淨重：1.60公克）及第二級
    毒品甲基安非他命5 包（驗餘數量各為：0.327 公克、0.28
    4 公克、0.274 公克、0.286 公克及0.299 公克），分屬毒
    品危害防制條例第2 條第2 項第1 款、第2 款所規定之第一
    級、第二級毒品，應依毒品危害防制條例第18條第1 項前段
    之規定，予以宣告沒收銷燬之，至包裝毒品所用之包裝袋，
    因包裝毒品之故，均會有極微量毒品殘留而無法與毒品完全
    析離，亦應一併視為本件查獲之第一級毒品海洛因及第二級
    毒品甲基安非他命，而同依上開規定宣告沒收銷燬之，另鑑
    驗耗損之毒品因已滅失，自無庸宣告沒收銷燬，附此敘明。
據上論結，應依刑事訴訟法第369 條第1 項前段、第364 條、第
299 條第1 項前段、第300 條，毒品危害防制條例第11條第1 項
、第2 項、第18條第1 項前段，刑法第11條、第55條、第62條前
段、第41條第1 項前段，判決如主文。
本案經檢察官林應華到庭執行職務。
中    華    民    國    99    年    9     月    14    日
                  刑事第八庭    審判長法  官 洪兆隆
                                      法  官 郭玫利
                                      法  官 張盛喜
以上正本證明與原本無異。
被告不得上訴。
檢察官如不服本判決應於收受本判決後10日內向本院提出上訴書
狀，其未敘述上訴理由者，並得於提起上訴後10日內向本院補提
理由書狀（均須按他造當事人之人數附繕本）「切勿逕送上級法
院」。
中    華    民    國    99    年    9     月    14    日
                                      書記官 黃一秋
附錄本件判決論罪科刑法條：
毒品危害防制條例第11條第1 項、第2 項
持有第一級毒品者，處3 年以下有期徒刑、拘役或新臺幣5 萬元
以下罰金。
持有第二級毒品者，處2 年以下有期徒刑、拘役或新臺幣3 萬元
以下罰金。

司法院資訊處製作；財團法人民間司法改革基金會備份。
